【裁判字號】    99,上易,1513
【裁判日期】    990923
【裁判案由】    詐欺
【裁判全文】
臺灣高等法院刑事判決                99年度上易字第1513號
上  訴  人  臺灣板橋地方法院檢察署檢察官
被      告  乙○○
            甲○○
上列上訴人因被告等犯詐欺罪案件，不服臺灣板橋地方法院99年
度易字第178號，中華民國99年6月7日第一審判決（起訴案號：
臺灣板橋地方法院檢察署98年度偵續一字第30號），提起上訴，
本院判決如下：
    主  文
上訴駁回。
    事實及理由
一、本案經本院審理結果，認第一審判決對被告乙○○、甲○○
    為無罪之諭知，核無不當，應予維持，並引用第一審判決書
    記載之證據及理由（如附件）。
二、檢察官循告訴人丁○○之請求提起本件上訴，上訴意旨略以
    ：
  (一)當時告訴人丁○○依出售車位之招牌廣告，詢以被告乙○○
    ，被告乙○○僅說明1 個車位新臺幣（下同）80萬元，並帶
    同告訴人丁○○看車位狀況，並稱有4 個車位未售出，告訴
    人乙○○徵詢附近仲介後，即聯絡被告乙○○簽約，並支付
    現金乙情，業據被告乙○○供述及告訴人丁○○證述在卷。
    雖告訴人丁○○稱被告乙○○有說若資金不足，可貸款等語
    ，但被告乙○○供稱其並未如此表示，是被告乙○○是否有
    表示可貸款，並非無疑。且縱被告乙○○有如此表示，更可
    說明其明知該停車位附屬於建物，銀行不會同意單就停車位
    部分貸款，且該停車位已隨建物設定抵押權，亦不可再貸款
    ，如此表示顯係為使告訴人丁○○陷於該停車位並無貸款及
    抵押權設定之錯誤。若告訴人丁○○要以現金購買即達其目
    的，若要以貸款購買，而得知有抵押權，亦可以他詞矯飾。
  (二)雖告訴人謝鴻明確實以較低價格購入該停車位，然被告乙○○於原審審理時供稱：「（問：如何決定80萬元？）那時因
    為需要錢，所以想要便宜賣出」、「（問：是否因為有抵押
    權才便宜賣？）沒有這個問題」等語。而告訴人陳鴻鳴於原
    審審理時亦證稱：「（問：附近的車位價格如何？）我沒有
    問過」、「（問：為何認為80萬元值得投資？）因為這個車
    位位於樂華夜市對面大樓裡面，進入地下室是坡道，有上下
    兩層，前後可以停兩台車，高度也夠」等語。足證被告乙○○並非因該停車位已隨建物設定抵押權而便宜出售，告訴人
    陳秀惠、丁○○亦非因該停車位較市價便宜而購買。是上開
    停車位價格較為便宜，並不能佐證被告乙○○無賺取差價之
    不法意圖。
  (三)告訴人陳秀惠、丁○○向被告乙○○購買之該4 個停車位，
    於97年間因被告乙○○未按時繳息而遭銀行聲請裁定准予拍
    賣一節，有土地銀行民事聲請狀、臺灣板橋地方法院簡易庭
    97年度拍字第649 號民事裁定、臺灣板橋地方法院簡易庭通
    知等影本在卷可考。雖被告乙○○、甲○○事後與銀行商議
    後，並未執行，然此為事後之補救行為，不能反證被告乙○○於販售該停車位予告訴人2 人當時，無不法所有之詐欺意
    圖。況據臺灣土地銀行永和分行98年11月18日函：「二：經
    查該戶原提供永和市○○段2104建號建物含共同使用部分22
    72建號之10 個停車位為擔保，89年7月4日申請提回其中1個
    車位之擔保品，尚餘9 個車位，因逾期繳款轉入催收，申請
    拍抵裁定，目前協議分期繳款履約中，故未強制執行」，可
    知車位作為擔保品是可以提回的，被告乙○○大可提回擔保
    品再出售車位，卻不為之，又未告知車位存有抵押權，其不
    法之詐欺意圖甚明。
  (四)告訴人丁○○、陳秀惠係高雄人，且79年出國，旅居加拿大
    ，至91年回國，離開臺灣甚久。回國後即向被告乙○○購買
    該停車位，僅知大樓有持分問題，但契約中載明產權清楚，
    故未去查產權。雖告訴人2 人所有位於台北縣永和市之房屋
    亦有貸款，然購買房屋與購買停車位畢竟不同，雖知停車位
    要隨同建物登記，但此並不表示其可知悉該建物有貸款，已
    設定抵押權或停車位要隨同建物設定抵押權。且衡諸常情，
    若無特殊之理由，一般人豈有可能購買存有抵押權之房地持
    分及所屬之停車位，而受有隨時可能遭拍賣之危險。反之，
    被告乙○○以買賣房地產為業，因急需用錢，明知告訴人2
    人所買入之房地持分及所附屬停車位上仍存有抵押權之事實
    ，亦明知告訴人2 人長年旅居國外，未有買賣停車位之經驗
    ，在買賣當時竟未主動告知告訴人2 人渠等所買入之房地持
    分及所附屬停車位上有貸款且仍存有抵押權之事實，顯有不
    法所有之詐欺意圖甚明。
  (五)被告甲○○於偵查中供稱：「（問：妳有告知告訴人車位有
    設定抵押之事？）我只是名義登記人而已，我只是和乙○○
    合資投資，整個過程都是由乙○○處理，我並沒有參與，陳
    在接洽買賣的過程並沒有告訴我，只有在賣掉之後要過戶時
    ，他通知我，我再把印章拿給他蓋」、「（問：永和市○○
    段00000-000 號建物地下二樓原本有9 個停車位，是否所有
    權原本都是你的？）是登記在我名下，但這些車位當初是我
    和乙○○合資購買永和市○○路○ 段158 號2 樓的房子以及
    該9 個車位，總價多少，我忘記了，但總共貸款600 多萬元
    ，我實際上只有佔百分之十左右，其他都是乙○○的」、「
    （問：為何9 個車位全部賣出，卻還有積欠銀行款項而遭拍
    賣？）因為這9 個車位中並非全部賣給第三人，而是其中幾
    個車位，但我不記得有幾個，是在過戶還給乙○○，所以實
    際賣給第三人的只有5、6個，每個賣80萬元，總金額不到60
    0多萬元，所以才會還欠銀行錢」 等語，與乙○○所述大致
    相符。衡諸常情，在未立契約明示之下，被告乙○○佔 90%
    之比例，卻由甲○○出名向銀行貸款600 萬元，而將購入價
    格為1,152萬房地及所屬10 個車位登記在被告甲○○名下，
    若非2 人關係匪淺，豈有可能。另外，被告甲○○為放款戶
    ，要經由甲○○才有可能提回擔保品，其顯然知悉同為擔保
    品之車位亦可單獨提回。而本案之買賣時間為91年間，並無
    任何擔保品提回之動作，被告甲○○顯然明知房地及所附屬
    停車位上有貸款且仍存有抵押權，而其就該房地及所屬之車
    位亦占10% 之比例，亦為貸款之義務人，而賣出之車位價金
    部分又係用來償還貸款，事關本身之債務及利潤，完全不過
    問實不符常情。參以被告甲○○與被告乙○○關係匪淺，在
    偵查中對停車位之賣出價格及處理之方式又知之甚詳，卻諉
    稱對未告知告訴人2 人停車位存有抵押權乙節完全不知悉，
    顯係卸責之詞。是被告甲○○、乙○○所為已構成詐欺罪，
    原判決認事用法尚嫌未洽，爰請撤銷原判決，更為適當合法
    之判決云云。
三、經查：
  (一)按不動產登記有公信力，參與交易之行為人，只須依公示方
    法所表現之物權狀態，從事交易行為即為已足，不再費時費
    力，究查標的物權利狀態之實際底細，完全符合交易迅速之
    社會需求，復不慮有公示方法所表現以外之物權狀態發生，
    遭受不測之損害，交易上動的安全得受十足之保障（土地法
    第43條參照）。又登記機關應備土地登記簿及建物登記簿、
    他項權利證明書等登記書表簿冊圖狀，土地登記規則第4 條
    第1項第6款、第14條分別定有明文，而利害關係人得提出證
    明文件，申請閱覽、抄寫、複印或攝影原申請案之登記申請
    書及其附件，亦為該規則第24 條第3款所明定。本案告訴人
    所買受之4 停車位，在89年間業已設定最高限額抵押權，抵
    押權範圍含告訴人所買受編號03、13、33、34號停車位在內
    ，有建物登記謄本在卷可參（見他字卷第58頁），上開建物
    登記謄本任何人得隨時查知閱覽，無從主張不知情，合先陳
    明。
  (二)本案係告訴人丁○○路過大樓看到招牌表示有停車位出售出
    租，主動聯絡被告乙○○欲購買停車位，告訴人丁○○亦曾
    進行詢價，且停車位大樓所在地點位於樂華夜市對面，乃為
    個人投資之目的而決定購入，業經告訴人丁○○證述在卷（
    見原審卷第96、97頁）。被告乙○○並未積極從事推銷，尚
    難認被告乙○○有施用詐術，致使告訴人丁○○、丙○○○
    陷於錯誤而購入上開停車位。
  (三)告訴人丙○○○就移轉上開停車位之方式，係以一併移轉該
    停車位所在大樓區分所有建物及土地應有部分方式，始能隨
    同移轉附屬於該房地之停車位所有權，有告訴人丙○○○之
    建物所有權狀影本在卷足憑（見他字卷第5 頁），告訴人二
    人，應可輕易得知其向被告乙○○等二人所買入之房地持分
    及所附屬停車位上仍存有抵押權之事實，難認告訴人丁○○
    、丙○○○有何陷於錯誤之可言。
  (四)被告乙○○於91年4月19日出售該房地持分及附屬停車位4個
    予告訴人之後，仍繼續向銀行繳付貸款，至97年間始因有延
    遲繳款之情形，經債權人銀行向法院聲請拍賣，惟隨即於97
    年3月14日與臺灣土地銀行永和分行達成協議，承諾自97年3
    月起分60期還清貸款，目前仍在協議分期繳款履約中，尚未
    強制執行，有91 年4月19日樂華尚品車位買賣契約書、土地
    建築改良物買賣所有權移轉契約書、分期協議申請暨切結書
    影本在卷可參，被告乙○○無並未拒付分期款，任告訴人之
    停車位被查封追償抵押款之不法所有意圖。雖上訴意旨以依
    臺灣土地銀行永和分行98年11月18日函文，認為擔保品可隨
    時提回，被告乙○○當時可先提回該停車位再予出售，卻不
    為之云云；然債務人得否提回抵押擔保品，仍須與債權銀行
    協商，尚非債務人單方即得隨意提回，故尚不得以被告乙○○未提回上開停車位再行出售予告訴人二人，即認被告乙○○有不法所有意圖。
  (五)就產權保證而言，依被告甲○○與告訴人丙○○○所訂定之
    91年4月19日樂華尚品車位買賣契約書第5條約定：「乙方保
    證房地產權情楚，無一物兩賣，債務糾紛或被查封情事，徜
    因任何糾紛致甲方（指丙○○○）受損，乙方（指被告甲○○）應負一切賠償責任（見他字卷第7至第38 頁）」。依上
    開約定，被告乙○○並未特別保證上開停車位未設定抵押權
    之權利瑕疵擔保，故亦難認被告於出售停車位時，有施用詐
    術之犯行。
  (六)又被告乙○○係直承，係伊一人與告訴人丁○○接洽，核與
    乙○○指陳相符，故被告甲○○確未實際參與上開買賣停車
    位一事，被告甲○○自無成立刑法詐欺罪之餘地。
  (七)被告乙○○、甲○○所為，核與刑法第339條第1項詐欺取財
    罪之構成要件尚有未合等情，業經原審於理由欄內詳予敘明
    各證據取捨之理由，並無違反論理法則及經驗法則，而對被
    告乙○○、甲○○為無罪之諭知，核無不當，應予維持。檢
    察官上訴意旨，仍係就法院依職權審酌之事項反覆爭執，不
    足以構成原審判決不當之原因。本件上訴難認為有理由，應
    予駁回。
四、據上論結，應依刑事訴訟法第368條、第373條，判決如主文
    。
本案經檢察官董怡臻到庭執行職務。
中    華    民    國    99    年    9     月    23    日
                  刑事第十九庭  審判長法  官  鄧振球
                                      法  官  彭幸鳴
                                      法  官  潘翠雪
以上正本證明與原本無異。
不得上訴。
                                      書記官  朱家賢
中    華    民    國    99    年    9     月    23    日

司法院資訊處製作；財團法人民間司法改革基金會備份。
